【裁判字號】    90,自,412
【裁判日期】    901221
【裁判案由】    妨害名譽等
【裁判全文】
臺灣臺北地方法院刑事判決                            九十年度自字第四一二號
    自  訴  人  丙○○
    代  理  人  劉志忠律師
    被      告 甲○○○
    選任辯護人  許桂挺律師
右列被告因妨害名譽案件，經自訴人提起自訴，本院判決如左：
    主  文
甲○○○無罪。
    理  由
甲、被訴侵占部分：
一、自訴意旨略以：自訴人丙○○與被告甲○○○於民國八十九年間經友人介紹認識
    ，因自訴人有於股票市場投資買賣之經驗，而被告亦有於股票市場投資，故雙方
    時常談及股票買賣事宜。八十九年八、九月間，被告欲購買健鼎公司股票，委由
    自訴人處理，然因股票市場行情低迷，致該公司掛牌上櫃日期及價格一直變動，
    至八十九年十一月間，被告一再要求自訴人保證健鼎公司股票上櫃，自訴人不堪
    其擾，乃以案外人楊文山為發票人之世華銀行後埔分行為付款人、發票日期為八
    十九年十一月三十日、面額新台幣（下同）二百萬元之支票一紙，交予被告保管
    ，雙方言明股票上櫃後即將支票交還自訴人，而健鼎股票於八十九年十二月七日
    掛牌上櫃，被告所購買之健鼎股票亦如期存入被告之集保帳戶，前揭支票本應返
    還予自訴人，詎被告意圖為自己不法之所有，對於自訴人要求返還支票之要求未
    予置理，竟於九十年一月九日，擅自將前揭支票侵占入己，存入臺灣中小企銀業
    行建國分行提示，嗣因自訴人認被告應將該支票返還予自訴人，故未存入二百萬
    元於該支票帳戶，因而退票，因認被告涉犯刑法第三百三十五條第一項之侵占罪
    嫌云云。
二、自訴人認被告涉有前揭犯行，無非係以證人丁○○之證詞及支票、退票理由單等
    影本，為其主要論據。訊據被告固不否認收受自訴人交付上開支票，嗣於右開時
    、地向銀行提示退票之事實，惟堅決否認有何侵占犯行，辯稱：上開支票之交付
    與擔保健鼎股票上櫃無關，而係自訴人為償還債務所交付，伊屆期自得將支票提
    示兌領等詞。
三、按犯罪事實應依證據認定之，無證據不得推定其犯罪事實，又不能證明被告犯罪
    者，應諭知無罪之判決，刑事訴訟法第一百五十四條、第三百零一條第一項分別
    定有明文。自訴人在刑事訴訟法上為原告身份，對其所訴之事實應舉出證據，不
    能僅憑自訴人之陳述作為認定事實之唯一證據（最高法院七十二年度台上字第四
    三二二號判決參照），而刑法上之侵占罪，係以侵占自己持有他人之物為要件。
四、經查：
（一）按票據為無因證券，不問其簽發原因如何，凡在票據上簽名者，即應依票據上
      文義負責，且票據又為流通證券，發票人發票交付第三人，除具有特定關係者
      外，即發生所有權移轉之效力，此為票據性質上當然之結果（卷附最高法院七
      十三年度台上字第五九０七號判決參照）。
（二）本件就交付上開支票之原因，自訴人指陳：伊為擔保健鼎公司股票如期上櫃，
      可履行交付健鼎股票予被告之義務，而應被告要求，交付上開支票等詞，被告
      則辯以：此乃自訴人為清償債務所交付等語，雙方各執一詞，而自訴人所聲請
      傳喚交付支票時在場之證人丁○○固到庭證稱：「伊於八十九年十月底與自訴
      人至被告家中，抵達後自訴人請伊至車上拿一紙空白支票，嗣雙方談及健鼎股
      票保證用途，被告委託自訴人買健鼎股票，自訴人擬交付一紙支票給被告作為
      保證金，至於事後有無交付支票，伊不清楚」，然亦不諱言：「伊當天停留時
      間短暫，不知雙方有無談及其他債務問題，伊僅看到支票蓋有發票人印章，其
      他均為空白，且不清楚當初雙方商談時自訴人所擬交付之支票是否即為本件系
      爭支票」等語（見本院九十年七月二十七日訊問筆錄），尚不足以證明自訴人
      係為擔保健鼎公司股票如期上櫃而交付上開支票之事實，況縱令自訴人所指陳
      屬實，依自訴人於本院審理時指稱：「（你交付係爭支票作何用途？）我是應
      被告要求，保證健鼎公司上櫃，才交付給被告。我交付這張支票，是約定如果
      健鼎公司有掛牌，被告要將系爭支票還給我，如果沒有掛牌，我允許被告任意
      兌領」等詞（見本院九十年十一月三十日審判筆錄），顯見自訴人交付與被告
      之支票，縱係作為履行給付健鼎股票之擔保，惟依前開說明，亦僅能認為被告
      對前開支票之所有權受有限制而已，要難認係持有他人之物，自與刑法上侵占
      罪以持有他人之物為構成要件不符。
（三）至於自訴人聲請查明健鼎公司自提出上櫃申請迄實際掛牌上櫃之流程及台灣士
      林地方法院士林簡易庭九十年士簡字第四七二號給付票款訴訟卷宗內資料，均
      核與本件前開認定無甚關連，併予說明。
（四）此外，復查無其他積極證據足認被告有何侵占犯行，揆諸前開說明，其被訴侵
      占部分，應依法諭知無罪之判決。
乙、被訴加重誹謗罪部分：
一、自訴意旨復略謂：被告甲○○○於九十年一月十六日，在不詳地點，委託不知情
    之許桂挺律師，捏造不實事實，略以：「至此本人始知一切均是張君（指自訴人
    ）設下的騙局，以代本人操作股票為手段，令本人不疑有他而匯款千餘萬元予張
    君，詎料張君並未依本人指示操作股票，非僅將部分金額中飽私囊，更侵吞其代
    本人購買之部分股票，顯然有觸犯刑法詐欺、背信及侵占罪責之嫌」等詞，寄發
    存證信函予自訴人及協和證券股份有限公司（下稱協和公司）、大眾綜合證券股
    份有限公司（下稱大眾公司），因認被告涉犯刑法第三百十條第二項之加重誹謗
    罪嫌云云。
二、自訴人認被告涉有前揭加重誹謗犯行，無非係以：律師函影本為其主要論據，訊
    據被告固不諱言委託律師寄發上開存證信函，惟堅詞否認有何誹謗犯行，辯稱：
    上開信函內容均屬真實，且伊無散布於眾之意圖等語。
三、按刑法第三百十條第二項之誹謗罪須行為人將足以毀損他人名譽之事，著為文字
    或繪成圖畫，散發或傳布於大眾始足當之，如僅告知特定人或向特定機關陳述，
    即與犯罪構成要件不符，自與刑法第三百十條第二項之犯罪構成要件不符，最高
    法院七十五年台非字第一七五號判決可資參照。
四、經查：本件被告係將妨害自訴人名譽之事，委請不知情之許桂挺律師寄發存證信
    函予自訴人及協和公司、大眾公司，該二公司均係被告開戶投資下單購買股票之
    證券公司一節，為被告供承在卷（見本院九十年七月二十七日訊問筆錄），足見
    其係向特定機關及特定人為陳述，與散發或傳布於不特定之大眾者迥異，自與刑
    法第三百十條第二項之犯罪構成要件不符，自訴人雖指：「各該證券公司收受後
    ，內部經手人眾多，顯見有散布於眾意圖」云云，惟證人即大眾公司經理乙○○
    到庭證稱：「該公司確有收到被告委託律師寄發之律師函副本，信封上收件人係
    指明給大眾公司大安分公司乙○○收」等語（見本院九十年九月七日訊問筆錄）
    ，足徵被告確係向特定機關之特定人為上開陳述，至於證人乙○○收受該函後如
    何處理，應係該公司內部事務，要與被告無涉，縱令證人將上開信函交由其他人
    處理屬實，亦難遽認被告有散布於眾之意圖。至於自訴人聲請傳喚大眾公司管理
    部協理戊○○欲證明曾經手上開信函一節，經本院傳喚未到庭，然該證人所欲待
    證事項，經核於前開事實認定不生影響，故無再行傳喚之必要，附此敘明。
五、此外，復查無其他積極證據足認被告有何誹謗犯行，不能證明被告犯罪，揆諸前
    揭說明，亦應依法諭知無罪之判決。
丙、被告經合法傳喚，無正當理由故不到庭，惟本院認為應諭知無罪，爰不待其陳述
    ，逕行判決，併予敘明。
據上論斷，應依刑事訴訟法第三百四十三條、第三百零一條第一項、第三百零六條，
判決如主文。
中      華      民      國    九十      年     十二     月    二十一    日
                                      臺灣臺北地方法院刑事第八庭
                                          法  官  胡宏文
右正本證明與原本無異。
如不服本判決，應於判決送達後十日內向本院提出上訴狀(應抄附繕本)。告訴人
或被害人如對於本判決不服者，應具備理由請求檢察官上訴，其上訴期間之計算
係以檢察官收受判決正本之日期為準。
                                          書記官  劉穗筠
中      華      民      國    九十      年     十二     月    二十四    日


司法院資訊處製作；財團法人民間司法改革基金會備份。
